【裁判字號】    90,訴緝,30
【裁判日期】    920116
【裁判案由】    妨害自由等
【裁判全文】
臺灣嘉義地方法院刑事判決                            九十年度訴緝字第三號
    公  訴  人  臺灣嘉義地方法院檢察署檢察官
    被      告  己○○  男三十.
右列被告因妨害自由等案件，經檢察官提起公訴（八十七年度偵字第六二四七號、第
六七二零號、第六四一五號）及移送併辦（八十七年度偵字第六二二八號、第五八三
八號），本院判決如左：
    主  文
己○○以乘他人急迫貸以金錢，而取得與原本顯不相當之重利為常業，處有期徒刑肆
年拾月，扣案乙○○為發票人、票號Ｏ九九六八八、Ｏ九九六八九號，票面金額均為
新台幣萬陸仟元之本票貳張、筆記帳冊壹本、空白本票陸張、空白估價單貳張、空
白和解書貳張、空白保管條貳張、手銬壹付、球棒壹支、木劍壹支均沒收。
    事  實
一、己○○並無其他正當職業，自民國八十七年二月間某日起，在中國時報刊登（０
    五）0000000號、0000000000號電話號碼以供聯絡之貸款廣告
，趁不特定人因急迫、輕率或無經驗需款借貸，而以每貸放新台幣（下同）一萬
    元本金，每星期收取一千五百元之利息之利率（約月息六十分）賺取與原本顯不
    相當之重利，並以之為常業而恃以維生：（一）己○○於八十七年三、四月份起
    ，先後五次以上開利率計算收息，每次均貸與二萬元並賺取利息每星期三千元，
    而貸款與急需用錢之溫文佃，前後共收取約十五萬元左右與原本顯不相當之重利
    ；（二）嗣於八十七年九月二十三日，因溫文佃之友人邱挺益、乙○○兄弟無力
    繳付電話費等日常生活費用，於急迫之際乃委託溫文佃於八十七年九月十六日轉
    向己○○以前揭計息之方式借得三萬元，原約定借期一週，經己○○預扣借期一
    週之利息共四千五百元後實際僅交付二萬五千五百元與溫文佃，再由溫文佃分別
    轉交與邱挺益六千元、乙○○一萬九千五百元；惟乙○○兄弟屆期未按時清償利
    息、本金，迄八十七年十月十一日止，溫文佃已為乙○○等代為繳交高達一萬零
    五百元之利息與己○○，溫文佃乃先行多次向乙○○等催討均未獲置理，遂逕告
    知己○○該筆款項實際上係乙○○兄弟借用一情，己○○為使邱姓兄弟還債，乃
    於八十七年十月十一日五時許，基於妨害他人行動自由、、強制、傷害之概括犯
    意，並夥同具有犯意聯絡之溫文佃、羅旭廣（按羅旭廣、溫文佃涉案部分，業經
    台灣高等法院台南分院以八十八年度上訴字第一三二四號判處「羅旭廣、溫文佃
    共同以非法之方法剝奪人之行動自由，各處有期徒刑八月，溫文佃緩刑五年，經
    羅旭廣上訴三審後由最高法院以八十九年度台上字第五六七號駁回上訴後，均已
    確定在案）共三人，一同駕車前往嘉義市東區東川新城一一一號二樓乙○○當時
    之住處催討欠款，嗣到達該處並找到乙○○，乙○○因無錢可還，己○○、羅旭
    廣乃出手接續毆打乙○○胸部、背部多次，以此暴力方式對乙○○施以強暴行為
    ，致乙○○受有胸部瘀傷、疼痛之傷害，己○○並脅迫稱「若不還錢剁掉手筋、
    腳筋」等語加以恫嚇，使乙○○心生畏懼而不得不當場撥打十多通電話向友人籌
    錢而行此無義務之事，惟仍借不到錢，己○○等三人遂又強押乙○○搭乘己○○
    所駕駛之自小客車，由乙○○坐在車內後座中央，由溫文佃、羅旭廣二人分坐其
    兩側將乙○○夾坐在其間之非法方法剝奪乙○○之行動自由，強行載往嘉義縣溪
    口鄉美北村崙尾九之四號乙○○父親住處，逼使乙○○向其父親借款三萬六千元
    還債，然因其父沒錢而籌錢未果，己○○等三人遂再強押乙○○駕車返回嘉義市
    ○○路五七六號己○○友人吳政融住處，在該處己○○乃強逼乙○○簽立本票以
    擔保還債，乙○○因前遭毆打傷害、脅迫恫嚇，且行動自由尚遭非法限制中，迫
    於無奈乃不得不按照己○○之意簽立二張票號為：Ｏ九九六八八、Ｏ九九六八九
    號，面額各為三萬六千元之本票交付與己○○等三人而行無義務之事；隨後於翌
    （十二）日凌晨二時許，己○○等三人再將乙○○強押載回嘉義市東區東川新城
    一一一號二樓乙○○住處，己○○及羅旭廣則先行離去，但由溫文佃在該處看管
    乙○○而繼續剝奪其行動自由；嗣八十七年十月十二日上午十時許，溫文佃又命
    乙○○開車一起出去籌錢還債，並接續脅迫稱「今天若籌不到錢就要讓你好看」
    等語，乙○○因業已遭毆打、限制自由達一段時間，又續遭恫嚇而心生畏懼，只
    好聽從溫文佃之命令開車載溫文佃在嘉義市區四處繞行找朋友籌錢，迄當日傍晚
    十八時十分許，適途經嘉義市警察局第一分局竹園派出所前，乙○○乃突然停車
    並衝入派處所內向警察求救，經警當場逮捕溫文佃並自其身上搜出並查扣得：票
    號Ｏ九九六八八、Ｏ九九六八九號，面額均為三萬六千元之本票二張，乙○○至
    此始恢復行動自由，計遭限制行動自由約二十四小時餘之期間，隨後經警循線查
    悉上情。（三）己○○又於八十七年八月十二日十九時三十分許，趁丁○○急需
    用錢之際，亦以前揭月息六十分之計息方式貸與五萬元，以每十天為一期，每期
    收取利息一萬元之方式賺取與本金顯不相當之重利而貸款與丁○○，並先預扣該
    期之利息一萬元後，實際僅交付四萬元與丁○○，並要求丁○○簽發三紙面額均
    為五萬元之本票、並邀甲○○在所簽發之本票擔任背書保證人以擔保償債；嗣屆
    期因丁○○無力清償借款而避不見面，己○○乃於八十七年八月二十一日前往甲○○家中要求甲○○找出丁○○出面處理債務；嗣於八十七年九月十六日十五時
    四十五分許，己○○乃承前妨害自由之概括犯意，夥同亦有犯意聯絡之王榕森、
    李基全與另一名不詳姓名、年籍之成年男子（另案偵辦中）共四人，先與甲○○
    相約在嘉義市○○○路祥福樓餐廳前停車場見面，嗣甲○○到場後，己○○即以
    極為凶悍之態度大聲叱喝強要甲○○立刻還錢，並脅迫稱「你不要以為人這樣多
    ，我們就不敢打你，不相信我就開二孔讓你送醫院」等語，並亮出插在腰際間、
    形狀為黑色槍把、銀色槍管、類似真槍之「手槍」一支示警後旋將該「手槍」交
    給王榕森攜帶，並強要甲○○尋找保證人出面擔保，甲○○因心生畏懼遂不得不
    立刻用電話與友人王蘇麗珠聯絡並拜託其擔保而行此無義務之事，經王蘇麗珠於
    電話中口頭應允後並由甲○○將電話交給己○○與王蘇麗珠口頭約定後經己○○
    同意寬限十天並加計利息，己○○等四人即強押同甲○○上車並限制其行動自由
    而共同駕駛、搭乘同一部汽車前往王蘇麗珠家門前與王蘇麗珠見面確認無訛，約
    於一小時後，始再駕車將甲○○載回祥福樓前釋放，共限制甲○○約一小時餘期
    間之行動自由；嗣甲○○經釋回後因心中畏懼，遂於同年九月二十一日知悉丁○○住處後即通知己○○，羅乃夥同李基全、王榕森、張嘉榮等人共同搭車前往與
    甲○○會合，準備一同前往丁○○住處（嘉義市○○○街六十八號六樓三），於
    到場後為警當場查獲，並自己○○等人身上查扣得其所有之筆記帳冊一本、報紙
    廣告刊登收據五張、空白本票六張、空白估價單二張、空白和解書二張、空白保
    管條二張、手銬一付、球棒一支、木劍一支等物。
二、己○○另因懷疑戊○○向警方檢舉致其所經營之違法贓車解體工廠遭查獲而懷恨
    在心，乃於八十七年六月二十一日凌晨某時，假藉久未見面為由邀約戊○○至嘉
    義市○○路「紅不讓」酒店飲酒，戊○○不疑有他乃與丙○○一同駕駛車號ＥＫ
    九一七二號汽車前往該酒店，到場進入包廂後，己○○即承前妨害他人自由、強
    制、傷害之概括犯意，夥同亦有犯意聯絡、行為分擔之綽號「阿廣」、「阿福」
    、「阿龍」等三名不詳年籍、姓名之男子，持三把外觀類似手槍（未扣案），由
    己○○先對戊○○佯稱因遭其檢舉致為警查獲前開違法工廠云云，要戊○○出錢
    分擔損失云云作為藉口而要脅，隨即由在旁之「阿福」出手將酒杯拿起砸向戊○○頭部，致戊○○受有頭部破皮流血之傷害，己○○並手持裝有熱水之茶杯潑灑
    、繼之以手中一支外觀類似真槍之「手槍」抵住戊○○腰部脅迫稱「如果不承認
    賠錢要押到山上乒乒（槍擊之意）」，而「阿福」、「阿龍」亦分持一把外觀類
    似真槍之「手槍」在旁大肆吆喝，隨後己○○、阿福、阿龍、阿廣等四人即將戊○○強押上由阿廣所駕駛、淺綠色天王星型汽車，戊○○則被強押坐在後座中央
    ，再由「阿福」坐在後座左側、「阿龍」坐在後座右側並將戊○○夾坐在中間之
    方式限制其行動自由，由己○○作前座而一同將戊○○強押到嘉義縣梅山鄉不詳
    地址之內某處水果行內，並拉下鐵門而續行限制戊○○之行動自由，入內後先由
    己○○掏出所持有之外型類似真槍之黑色「手槍」一支，再退下該槍之彈匣出示
    內有類似真實子彈之金色「子彈」數顆出示與戊○○藉以脅迫，「阿福」、「阿
    龍」則分持球棒朝戊○○身體猛打，「阿廣」則拿所持有之類似真槍之「手槍」
    槍柄朝戊○○腿部毆打，戊○○因而受有右額頭裂傷二公分、一公分、零點五公
    分，右中指裂傷一點五公分，右手背、手肘腫痛、瘀血，右背部瘀血痕八乘以四
    公分，右大腿瘀血痕十六乘以八公分，左肩挫傷、腫痛等傷害，戊○○因被痛毆
    又遭限制行動自由已達相當期間，心中甚為畏懼，遂不得不依照己○○等人指示
    當場簽發本票三張（面額均各為四百萬元）、和解書一份、借據一紙後，己○○
    等人才釋回戊○○，並對劉接續脅迫稱：「不得報警，否則要殺掉全家」等語；
    嗣經戊○○報警而循線查獲。
三、案經嘉義市警察局第一分局報請臺灣嘉義地方法院檢察署檢察官偵查起訴及移送
    併辦。
    理  由
一、訊據被告羅旭廣對於前開犯罪事實均坦承不諱（見本院九十二年一月二日審理筆
    錄筆錄），核與共犯溫文佃，被害人乙○○、甲○○、丁○○等人於警訊時之指
    述相符，並有被告所有之筆記帳冊一本、空白本票六張、空白估價單二張、空白
    和解書二張、空白保管條二張、手銬一付、球棒一支、木劍一支、報紙登載收據
    五張，及經警當場自溫文佃身上扣案、由乙○○所簽發、面額均為三萬六千元本
    票（票號分別為：０９９６８８、０９９６８９號）二紙可證；右揭事實欄一（
    二）所示乙○○被害事實與警方當場查獲過程，亦有嘉義市警察局第一分局刑事
    案件移送書一份附於偵查卷可憑；此外，關於被害人戊○○因遭被告毆打致受有
    右額頭裂傷二公分、一公分、零點五公分，右中指裂傷一點五公分，右手背、手
    肘腫痛、瘀血，右背部瘀血痕八乘以四公分，右大腿瘀血痕十六乘以八公分，左
    肩挫傷、腫痛等傷害一情，亦有惠和診所診斷證明書一紙在卷可稽，本件事證已
    臻明確，被告犯行均堪認定。
二、查被告己○○前開在報紙刊登廣告、經營對不特定之第三人招攬放款之業務，足
    見其規模非小，而被告又無其他正當職業，貸放次數繁多，顯係恃此維生而有常
    業之犯意；又被告所放貸之利息高達月息六十分（月息一分為百分之一），換算
  為年利率為百分之七百二十，亦即每借本金一萬元，經過一年期間之利息竟高達
    七萬二千元為本金之七倍有餘，所收取之利息與原本不相當，甚為明確；是核被
    告前開事實欄一所示多次貸放款項而收取與原本不相當之利息之行為，係犯刑法
    第三百四十四條、第三百四十五條之常業重利罪；被告關於前開事實欄一（二）
    、（三）、二所示對被害人限制行動自由、毆打成傷、強迫被害人簽發本票、籌
    錢等行為，均係犯刑法第三百零二條第一項以非法方法剝奪人之行動自由罪、刑
    法第三百零四條第一項強制罪、刑法第二百七十七條第一項之傷害罪；而被告就
    前開事實欄一（二）所示強制、妨害自由、傷害之犯行，與羅旭廣、溫文佃有犯
    意聯絡、行為分擔，就前開事實欄一（三）所示之強制、妨害自由犯行，與王榮
    森、李基全等人有犯意聯絡、行為分擔，被告就前開事實欄二所示之妨害自由、
    強制、傷害等犯行，與「阿廣」、「阿龍」、「阿福」等人有犯意聯絡、行為分
    擔，均係共同正犯；而被告前後所犯多次妨害自由、強制、傷害犯行，均時間緊
    接，所犯罪名亦相同，顯係出於概括之犯意為之，皆為連續犯，均依刑法第五十
    六條之規定以一罪論，並加重其刑；又被告所犯上開妨害自由、強制、傷害、常
    業重利罪各罪間，均有方法結果之牽連關係，為牽連犯，應從一重之常業重利罪
    處斷；爰審酌被告年輕不謀正當營利，竟經營地下錢莊、並以暴力討債，嚴重侵
    害被害人之人身自由，且犯行次數眾多，收取利息之高所生危害匪淺，惟犯後於
    本院審理最終時尚能坦承所有犯行等一切情狀，斟酌其一切裁判上一罪之所有不
    法內涵，量處如主文所示之刑。扣案票號Ｏ九九六八八、Ｏ九九六八九號（票面
    金額均為三萬六千元）本票二張，係被告己○○向案外人吳政融所借得而簽發並
    已經交付與被告己○○等人，顯係被告因犯本罪所得之物；另扣得筆記帳冊一本
    、空白本票六張、空白估價單二張、空白和解書二張、空白保管條二張、手銬一
    付、球棒一支、木劍一支等物，均係供被告犯本罪所用之物，分別依刑法第三十
    八條第一項第二款、第三款之規定併予宣告沒收。末按被告前開持以脅迫之類似
    真槍之「手槍」、「子彈」，既未經扣案，亦無從鑑別是否屬槍砲彈藥刀械管制
    條例之具殺傷力槍、彈，該部分犯行並無任何證據以認定有無非法持槍之犯嫌，
    亦未據公訴人起訴，自不應為實體審理，附此說明。
三、台灣嘉義地方法院檢察署檢察官移送併辦部分（八十七年度偵字第五八三八號：
    ：即前開事實欄一（三）所載犯行；八十七年度偵字第六二二八號：即前開事實
    欄二所載犯行），與被告業經起訴之犯行（即前開事實欄一（一）、（二）所載
    犯行）有裁判上一罪之連續犯關係，為本件公訴人起訴效力所及，本院已經併予
    審理，附此說明。
據上論斷，應依刑事訴訟法第二百九十九條第一項前段，刑法第二百七十七條第一項
、第三百零二條第一項、第三百零四條第一項、第三百四十四條第一項、第三百四十
五條、第五十五條、第三十八條第一項第二款、第三款，罰金罰鍰提高標準條例第一
條前段，判決如主文。
本案經檢察官黃正雄到庭執行職務。
中      華      民      國    九十二   年        一    月       十六    日
                                臺灣嘉義地方法院刑事第三庭
                                    法  官    黃  國  益
右正本證明與原本無異。
如不服本判決，應於判決送達後十日內，向本院提出上訴狀。
中      華      民      國    九十二   年        一    月       十六    日
                                    書記官    林  柑  杏
附錄法條：
中華民國刑法第二百七十七條
傷害人之身體或健康者，處三年以下有期徒刑、拘役或一千元以下罰金。
犯前項之罪因而致人於死者，處無期徒刑或七年以上有期徒刑；致重傷者
，處三年以上十年以下有期徒刑。
中華民國刑法第三百零二條
私行拘禁或以其他非法方法，剝奪人之行動自由者，處五年以下有期徒刑
、拘役或三百元以下罰金。
因而致人於死者，處無期徒刑或七年以上有期徒刑，致重傷者，處三年以
上十年以下有期徒刑。
第一項之未遂犯罰之。
中華民國刑法第三百零四條
以強暴、脅迫使人行無義務之事或妨害人行使權利者，處三年以下有期徒
刑、拘役或三百元以下罰金。
前項之未遂犯罰之。
中華民國刑法第三百四十四條
乘他人急迫、輕率或無經驗貸以金錢或其他物品，而取得與原本顯不相當
之重利者，處一年以下有期徒刑、拘役或科或併科一千元以下罰金。
中華民國刑法第三百四十五條
以犯前條之罪為常業者，處五年以下有期徒刑，得併科三千元以下罰金。


司法院資訊處製作；財團法人民間司法改革基金會備份。
